【裁判字號】    92,上訴,1717
【裁判日期】    921030
【裁判案由】    偽造文書等
【裁判全文】
臺灣高等法院高雄分院刑事判決                  九十二年度上訴字第一七一七號
    上  訴  人
    即  被  告  甲○○
右上訴人因偽造文書等案件，不服臺灣高雄地方法院九十二年度訴字第八七一號中華
民國九十二年八月十三日第一審判決（起訴案號：臺灣高雄地方法院檢察署九十二年
度偵字第二六一０號），提起上訴，本院判決如左：
    主  文
原判決撤銷。
甲○○共同行使偽造公文書，足以生損害於公眾及他人，處有期徒刑壹年肆月。偽造
之中華民國軍人身分證正本壹枚、陸軍人事調職命令影本壹紙，均沒收。
    事  實
一、甲○○曾犯竊盜罪多次、詐欺、侵占及妨害兵役等前科（不構成累犯）。猶不知
    悔改，意圖與真實姓名不詳、綽號「阿輝」之成年男子，基於共同偽造公文書、
    特種文書及意圖為自己不法之所有之犯意聯絡，以偽造之中華民國軍人身分證、
    陸軍人事調職命令，向銀行辦理國軍專案貸款，以此詐術獲致財物。於民國（下
    同）九十一年十二月間（起訴書誤載為九十年十二月間），在新竹火車站，由綽
    號「阿輝」者交付甲○○新台幣（下同）三萬元作為酬勞，而由甲○○提供自己
    的照片一張予「阿輝」，推由「阿輝」者偽造甲○○正在服役之中華民國軍人身
    分證正本、陸軍人事調職命令影本一紙；嗣「阿輝」偽造完成上開文書後，即於
    九十二年一月二十九日上午，在高雄市○○○路某不詳旅館，交付偽造甲○○正
    在服役之中華民國軍人身分證正本（未蓋有公印文）一枚、陸軍人事調職命令影
    本一紙（不能辨識係公印文）予甲○○；旋於同日下午，「阿輝」即與甲○○持
    上開偽造之文書，至高雄市鹽埕區○○○路二三三號高雄區中小企業銀行鹽埕分
    行（下簡稱高雄企銀），「阿輝」即在門外等候，推由甲○○入內行使上開偽造
    之文書，而向行員郭錦蓉佯稱要辦理國軍專案貸款，使郭錦蓉陷於錯誤，讓甲○
    ○填寫「高雄企銀國軍軍士官（志願役）簡易消費貸款申請及調查審核表」、「
    高雄區中小企業銀行自動化服務申請暨約定書」、「高雄區中小企業銀行申請聯
    行代付提款密碼登錄申請書」、「客戶印鑑卡」等文件後，向銀行申請辦理國軍
    專案貸款，足以生損害於國防部陸軍總司令部及高雄企銀鹽埕分行。惟當郭錦蓉
    當場仔細審核前揭偽造之中華民國軍人身分證正本、陸軍人事調職命令影本等文
    件後，發覺有異，適有高雄市政府警察局保安大隊黎明中隊員警鄭信澤巡查路過
    ，隨即報警當場查獲甲○○，「阿輝」在門外見狀即逃逸無縱，致使甲○○及「
    阿輝」因而詐取高雄企銀財物未遂，並扣得上開甲○○所有供本案犯罪所用之偽
    造之中華民國軍人身分證正本一枚、陸軍人事調職命令影本一紙。
二、案經高雄市政府警察局移送台灣高雄地方法院檢察署檢察官偵查起訴。
    理  由
一、訊據上訴人即被告甲○○（下稱被告）供承於右揭時間地點進入高雄企銀辦理國
    軍專用貸款，但否認有共同偽造前開中華民國軍人身分證、陸軍人事調職命令影
    本，辯稱：被告是看報紙才認識「阿輝」者，係被「阿輝」所騙，更未與「阿輝
    」者偽造上開中華民國軍人身分證及陸軍人事調職命令云云。惟查，右開事實，
    已據證人郭錦蓉證述在卷（見偵查卷第十四頁），並有高雄企銀國軍軍士官（志
    願役）簡易消費貸款申請及調查審核表、高雄區中小企業銀行自動化服務申請暨
    約定書、高雄區中小企業銀行申請聯行代付提款密碼登錄申請書及客戶印鑑卡等
    申請文件各一紙在卷可按（見偵查卷第十五至十七頁）、中華民國軍人身分證正
    本一枚、陸軍人事調職命令影本一紙扣案可證；又前開文書經台灣高雄地方法院
    檢察署向國防部陸軍總部司令部函查，據國防部陸軍總部司令部覆函稱：甲○○
    並非本軍現役軍人，檢附之人事命令發文單位與字號（華勁字）均不符，其內容
    與核定人員亦不符，且非調職命令等語，有國防部陸軍總司令部鄭樸字第０九二
    ０００四一三三號書函一紙在卷可佐（見偵查卷第十九頁）。被告於警訊、偵查
    及原審審理時對於右揭事實亦坦承不諱（見警卷第一、二頁、偵查卷第三頁、原
    審九十二年七月三十日審判筆錄），依其於九十二年一月二十九日於檢察官偵查
    中供稱：「是我在一個月前有一個叫阿輝的男子，拿給我三萬元，並要求我提供
    我本人的身分證及照片交給他偽造，並在九十二年一月二十九日凌晨在建國二路
    （指高雄市）的一家飯店將偽造的軍人身分證交給我，要我向銀行辦理貸款，但
    還沒有辦理貸款就被警方查獲了」等語，被告既收受綽號「阿輝」者報酬三萬元
    而提供本人身分證及照片，事後又由「阿輝」者交付偽造之軍人身分證及陸軍人
    事調職令，且被告非軍人，並一起至高雄企銀行使上開文書辦理軍人貸款，是其
    有與「阿輝」者共同偽造上開文書並持以行使而向銀行詐欺取財未遂之行為甚明
    。被告於本院審理時翻異前供，係事後卸責之詞，不足採信，其犯行堪以認定。
二、按關於品行、能力、服務或其他相類之證書、介紹書，係指除例示性規定以外，
    所有公私機關所發給有關品行、能力、服務或其他相類之證書、介紹書而言，屬
    概括性規定，中華民國軍人身分證係屬刑法第二百十二條關於身分之證明文件；
    至陸軍人事調職命令則為陸軍人事單位職務上製作之文書，則屬刑法第二百十一
    條所謂之公文書。再按刑法第十三條明文規定故意之意義，分為直接故意與間接
    故意，行為人對於構成犯罪之事實，明知並有意使其發生者，為直接故意。查被
    告坦承與「阿輝」事先協議以三萬元酬勞，偽造內容不實之中華民國軍人身分證
    正本一枚及陸軍人事調職命令影本一紙，企圖詐騙銀行貸款，故提供自己之身分
    證及照片一張，推由「阿輝」者偽造上開中華民國軍人身分證及陸軍人事調職命
    令，於偽造完成後共同至高雄企銀行使上開文書，是其主觀上對於「阿輝」係以
    偽造方式取得上開文書並持以行使而向銀行詐欺取財之行為，均明知並有意使其
    發生，顯見被告與「阿輝」對於本案犯行具有犯意之聯絡及行為之分擔。又被告
    意圖為自己不法之所有，使用詐術，使證人郭錦蓉陷於錯誤而辦理軍人貸款事宜
    ，惟郭錦蓉於尚未交付貸款前即識破被告持有之文書為偽造，故本案應屬詐欺取
    財未遂。是被告以偽造之中華民國軍人身分證正本一枚、陸軍人事調職命令影本
    一紙，向銀行辦理國軍專案貸款未遂，足生損害於國防部陸軍總部及高雄企銀鹽
    埕分行，核其所為，係犯刑法第二百十六條、第二百十一條、第二百十二條之行
    使偽造公文書罪、行使偽造特種文書罪及第三百三十九條第三項、第一項詐欺取
    財未遂罪。被告就上開犯行，與綽號「阿輝」之不詳姓名成年男子間，有犯意聯
    絡及行為分擔，均為共同正犯。再被告偽造特種文書、公文書後復加以行使，偽
    造之低度行為均應為行使之高度行為所吸收，均不另論罪。至被告以一行使行為
    ，同時行使偽造之特種文書、公文書，係一行為觸犯數罪名，為想像競合犯，應
    依刑法第五十五條規定，從一重之行使偽造公文書處斷。又被告所犯上開行使偽
    造公文書及詐欺取財未遂罪間，有方法、目的之關係，為牽連犯，應從一重之行
    使偽造公文書處斷。另被告所偽造之陸軍人事調職命令影本上之公印文，經函詢
    結果，認人事命令印信不清，亦有前開國防部陸軍總司令部書函可證（見偵查卷
    第十九頁）；又其所偽造之軍人身分證，未蓋有公印文，故尚無證據證明被告與
    「阿輝」有共同偽造公印文或公印，併此敘明。
三、原審論處被告罪刑，固非無見。惟：（一）按刑法刑法第二百十六條、第二百十
    一條行使偽造公文書罪，以「足以生損害於公眾及他人」為構成要件，原判決就
    此未於主文諭知，亦未於事實欄認定及理由欄說明，即有疏漏。（二）又原判決
    認上開偽造中華民國軍人身分證正本一枚、陸軍人事調職命令影本一紙，係被告
    所有供犯罪所用之物，卻引用刑法第三十八條第一項第二款、第三款沒收，贅引
    該條項第三款，亦未盡洽。被告上訴意旨否認犯罪雖無理由，但原判決既有上開
    可議之處，仍無可維持，應將原判決撤銷改判。審酌被告有竊盜、侵占、詐欺、
    妨害兵役等多項前科，素行非佳，仍不知悔改，其行使偽造之中華民國軍人身分
    證、陸軍人事調職命令，持向銀行辦理國軍專案貸款，惡性非輕，幸銀行行員及
    時發覺，尚未造成重大損害，及其犯罪後之態度等一切情狀，仍如原審量處有期
    徒刑一年四月。扣案偽造之「甲○○」中華民國軍人身分證一枚及陸軍人事調職
    命令影本一紙，為被告所有供共同犯罪所用之物，應依刑法第三十八條第一項第
    二款之規定宣告沒收；至未扣案之「高雄企銀國軍軍士官（志願役）簡易消費貸
    款申請及調查審核表」、「高雄區中小企業銀行自動化服務申請暨約定書」、「
    高雄區中小企業銀行申請聯行代付提款密碼登錄申請書」、「客戶印鑑卡」各一
    份，雖為供被告犯罪所用之物，惟並非被告所有，爰不諭知沒收。
據上論結，應依刑事訴訟法第三百六十九條第一項前段、第三百六十四條、第二百九
十九條第一項前段，刑法第二十八條、第二百十六條、第二百十一條、第二百十二條
、第三百三十九條第三項、第一項、第五十五條、第三十八條第一項第二款，罰金罰
鍰提高標準條例第一條前段，判決如主文。
本案經檢察官王登榮到庭執行職務。
中      華      民      國    九十二    年      十      月     三十     日
                              臺灣高等法院高雄分院刑事第一庭
                                  審判長法官  曾永宗
                                        法官  郭玫利
                                        法官  邱永貴
右正本證明與原本無異。
如不服本判決應於收受本判決後十日內向本院提出上訴書狀，其未述上訴理由者，
並得於提起上訴後十日內向本院補提理由書狀（均須按他造當事人之人數附繕本)「
切勿逕送上級法院」。
                                      書記官  梁雅華
中    華    民    國      九十二      年      十      月     三十   日
附錄本判決論罪科刑之法條：
中華民國刑法第二百十一條
(偽造變造公文書罪)
偽造、變造公文書，足以生損害於公眾或他人者，處一年以上七年以下有
期徒刑。
中華民國刑法第二百十二條
(偽造變造特種文書罪)
偽造、變造護照、旅券、免許證、特許證及關於品行、能力服務或其他相
類之證書、介紹書，足以生損害於公眾或他人者，處一年以下有期徒刑、
拘役或三百元以下罰金。
中華民國刑法第二百十六條
(行使偽造變造或登載不實之文書罪)
行使第二百十條至第二百十五條之文書者，依偽造、變造文書或登載不實
事項或使登載不實事項之規定處斷。
中華民國刑法第三百三十九條
(普通詐欺罪)
意圖為自己或第三人不法之所有，以詐術使人將本人或第三人之物交付者
，處五年以下有期徒刑、拘役或科或併科一千元以下罰金。
以前項方法得財產上不法之利益或使第三人得之者，亦同。
前二項之未遂犯罰之。


司法院資訊處製作；財團法人民間司法改革基金會備份。
